---
title: Contaminación Ambiental y Sus Efectos en la Salud de los Mexicanos
author: 
- Mateo Yáñez-Tanaka
- Fernando Ramos-Valdez 
- Fernando Pavía-González
- Jorge Sánchez-Ponce
format:
   html:
     toc: true
     html-math-method: katex
     embed-resources: true
     self-contained-math: true
     df-print: kable
editor: source
bibliography: ../Resources/references.bib
---
## Abstract

## Introducción


## Metodología

&nbsp;&nbsp;&nbsp;&nbsp;Esta investigación se centró en encontrar las probabilidades de ciertos eventos que podrían ayudar a comprender mejor los efectos de la calidad del aire en la salud de la población. Para ello se utilizaron las redes bayesianas gaussianas (GBNs por sus siglas en inglés). Estas estructuras son grafos dirigidos acíclicos (DAGs por sus siglas en inglés) en los cuales todos los nodos representan variables aleatorias continuas con distribución normal y los arcos, junto con su dirección, representan dependencias condicionales. Las GBNs permiten trabajar con distribuciones condicionales locales en vez de la distribución conjunta (global)  la cual es más compleja. Las GBNs también nos dan el beneficio de poder realizar queries, una forma de inferencia para encontrar probabilidades del estilo $$\mathbb{P}(Evento|Evidencia)$$ a través de aproximaciones (con algoritmos como logic sampling o muestreo de Monte Carlo) o  de manera exacta (con algoritmos como variable elimination y junction tree) 

&nbsp;&nbsp;&nbsp;&nbsp;Para la creación de los modelos computacionales se usaron los lenguajes R y Python. Python se usó para la limpieza y unificación de los datos, mientras que R se usó para la inferencia estadística. Los módulos necesarios para replicar esta investigación son:

Para python: 

- ```pandas``` para el procesamiento de los datos
- ```numpy``` para el manejo de arrays

Para R:

- ```bnlearn``` para el entrenamiento de las redes bayesianas
- ```rgraphviz``` para graficar las dags
- ```tidyverse``` para el manejo de datos

Adicionalmente los datos usados para esta investigación provienen del Instituto Nacional de Estadística y Geografía (INEGI), con su Encuesta Nacional de Salud y Nutrición (ENSANUT), y la Secretaría del Medio Ambiente y Recursos Naturales (SEMARNAT), con sus sistemas de monitoreo de la calidad del aire.

## Aplicación

Para comenzar la investigación se tomaron los archivos de la ENSANUT realizada por el INEGI y se unieron con el archivo de calidad del aire de la SEMARNAT. Se entrevistaron a varios médicos y se consultaron diversos estudios para determinar qué variables podrían resultar afectadas por cambios en la calidad del aire, y se encontró que el mayor efecto de la calidad del aire en la salud de las personas se puede notar en los sistemas respiratorio y cardiovascular. [@WHO2021AQG] Aunado a esto también se denota que los efectos de estas partículas y gases nocivos fueron más notorios en las poblaciones de hombres entre las edades de 75 a 79 y más de 80, y más fuertes a través de líneas de desarrollo socioeconómico [@10.3389/fmed.2024.1472996]. Los médicos también informan que las aflicciones más comunmente ligadas a declive en la calidad del aire son cardiopatía isquémica, enfermedad pulmonar obstructiva crónica (EPOC), asma, derrames cerebrales e incluso cancer [@WHO2021AQG]. Tomando esto en cuenta de la ase de datoos de pruebas médicas se decidió conservar únicamente las variables que la literatura sugiere tienen una correlación con estas enfermedades, que en términos de esta base de datos se trató de la proteína C reactiva, ferritina, homocisteína, transferrina, concentración de hemoglobina y albúmina que son marcadores de inflamación. Aunado a esto se decidió conservar únicamente las fuentes de área para los valores de los contaminantes en el aire debido a que estas no tienen valores nulos y casi todos los municipios tienen este tipoo de medición. Finalmente en cuanto a valores demograficos se conservaron únicamente la edad y el sexo debido a que la literatura sugiere que son factores relevantes.
```{python}
#importando librerías
import pandas as pd #usamos pandas para el manejo de los datos
import numpy as np #usamos numpy para el manejo de arrays
from warnings import filterwarnings
filterwarnings('ignore')

#importamos los archivos
samples = pd.read_csv('../Data/ensanut2022_muestras.csv', sep= ';')
demographics = pd.read_csv('../Data/ensanut2022_socdem.csv', sep = ';')
air_quality = pd.read_csv('../Data/calidad_aire_2025.csv')

#unimos los archivos provenientes de ensanut
people_data = pd.merge(samples[['hb02','valor_ALBU','valor_PCR','valor_HCST','valor_STFR_FEB23','valor_FERRITINA','FOLIO_INT']],demographics[['FOLIO_INT','entidad1','h0302','h0303','municipio1']], how = 'inner', on = 'FOLIO_INT')

#nos asegguramos de que las mediciones sean mnúmeros
people_data.replace(' ',np.nan,inplace=True)
people_data = people_data.apply(lambda col: col.str.replace(',', '.', regex=False).astype(float) if col.dtype == "object" else col)

#nos aseguramos de que no queden valores vacíos
people_data.dropna(inplace=True)

#renombramos los estados y municipios para que tengan el mismo esquema de nombres que en los archivos de ensanut
air_quality = air_quality[air_quality['Tipo_de_Fuente'] == 'Fuentes de área']
ordered_states = [
    "Aguascalientes", "Baja California", "Baja California Sur", "Campeche",
    "Chiapas", "Chihuahua", "Ciudad de México", "Coahuila", "Colima",
    "Durango", "Guanajuato", "Guerrero", "Hidalgo", "Jalisco", "México",
    "Michoacán", "Morelos", "Nayarit", "Nuevo León", "Oaxaca", "Puebla",
    "Querétaro", "Quintana Roo", "San Luis Potosí", "Sinaloa", "Sonora",
    "Tabasco", "Tamaulipas", "Tlaxcala", "Veracruz", "Yucatán", "Zacatecas"
]

state_to_number = {state.lower(): i+1 for i, state in enumerate(ordered_states)}

municipios = demographics['desc_mun1'].unique()

remap = {}
for entry in municipios:
    key, name = entry.split(' ', 1)
    remap[name.lower()] = int(key)

air_quality['entidad1'] = air_quality['Entidad_federativa'].str.lower().map(state_to_number)
air_quality['municipio1'] = air_quality['Municipio'].str.lower().map(remap)

#nos deshacemos de todos los municipios que no estén en la base de ensanut
air_quality.dropna(inplace=True)

#Unimos la base de datos de ensanut con la del SEMARNART
data = pd.merge(people_data.drop(columns='FOLIO_INT'),air_quality[['municipio1','entidad1','SO_2','CO','NOx','PM_010','PM_2_5']],on = ['entidad1','municipio1'],how = 'left')

#Renombramos las columnas a un esquema más funcional para la DAG
data.columns = ['HEM','ALBU','PCR','HCST','TFR','FR','entidad1','S','E','municipio1','SO_2','CO','NOx','PM_010','PM_2_5']

#Nos deshacemos de cualquier municipio que no haya tenido mediciones de área de sus contaminantes
data.dropna(inplace=True)
data.drop(columns = ['entidad1','municipio1'],inplace=True)

#Generamos un archivo csv con los datos limpios
data.to_csv('../Data/data.csv', index=False)
```

### Construyendo Las DAGS

Primero se intentó tratar este problema únicamente en términos de sus variables continuas, estas son los valores de los marcadores de inflamación en la sangre, junto con los valores de los contaminantes, después se construyó la siguiente estructura para intentar describir sus relaciones.
```{R}
library(bnlearn)
library(tidyverse)
library(ggplot2)
library(mgcv)
library(gratia)

data = read_csv("../Data/data.csv")
continuous_data = data |> select(-S, -E)
data_sex = data |> select(-E)

dag = model2network('[NOx][CO][SO_2][PM_010][PM_2_5][TFR][FR|NOx:TFR][PCR|NOx:SO_2:PM_010:PM_2_5][HEM|NOx:CO:PCR:PM_010][ALBU|PCR][HCST|SO_2:NOx:PM_010]')

graphviz.plot(dag,shape = 'ellipse')
```

Esta estructura fue propuesta basandose en investigación y una entrevista con la otorrinolaringólogo Rocío Yáñez Zambrano. 
En esta se proopone que todos los contaminantes son independientes entre ellos junto con la transferrina. La transferrina junto con los niveles de óxidos de nitrógeno en el ambiente informan la cantidad de ferritina en la sangre. Las partículas con diámetro menor o igual a 10 micrómetros y 2.5 micrómetros junto con la cantidad de óxidos de nitrógeno y dióxido de azufre denotan el valor de proteína C reactiva en la sangre que informa la concentración de hemoglobina, en conjunto con el monóxido de carbono, y valores de albúmina en la sangre. Finalmente, las partículas con diámetro menor o igual a 10 micrómetros junto con las cantidades de óxidos de nitrógeno y dióxido de azufre condicionan los valores de homocisteína en la sangre.

La estructura de la segunda DAG propuesta fue basada en una investigación de la mano del cardiologo intervencionista Diego Guitierrez González, quien con su ayuda se encontraron relaciones entre los contaminates y los diferentes marcadores de inflamación. Es importante recalcar que también se considero que los contaminates son independientes, aunque no son producidos por alguno de los marcadores en la sangre, o de manera general el cuerpo, estos sí son usados o injeridos por el cuerpo, por lo cual afecta a los marcadores de la inflamación.
Aqui el segundo DAG:

```{R}
dag2 = model2network('[NOx][CO][SO_2][PM_010][PM_2_5][FR|NOx:SO_2:PM_010:PM_2_5][HEM|SO_2:CO:PM_010:PM_2_5][PCR|NOx:SO_2:PM_010][HCST|PM_010:PM_2_5][TFR|FR][ALBU|HEM:PM_2_5]')

graphviz.plot(dag2,shape = 'ellipse')
```
En el esquema se observa que el PM₂.₅ ejerce un efecto directo sobre la homocisteína (HCST), la hemoglobina (HEM) y la albúmina (ALBU), reflejando su impacto tanto en procesos inflamatorios como en la oxigenación y el transporte de moléculas. A su vez, contaminantes como el CO y el PM₁₀ también influyen en la hemoglobina y en variables respiratorias (FR), mientras que el SO₂ y los NOx muestran una fuerte asociación con la proteína C reactiva (PCR), marcador clave de inflamación sistémica. Finalmente, el diagrama integra cómo estas alteraciones pueden repercutir en funciones secundarias, como la regulación del receptor de transferrina (TFR), vinculando la exposición ambiental con desequilibrios hematológicos y metabólicos. En conjunto, el DAG sintetiza la evidencia epidemiológica y clínica que indica que los contaminantes del aire afectan directamente a biomarcadores centrales en procesos inflamatorios, cardiovasculares y hematológicos.

La estructura de la tercera DAG fue creada en colaboración con la doctora María José Pavía.
```{R}
dag3 = model2network('[NOx][CO][SO_2][PM_010][PM_2_5][PCR|NOx:SO_2:PM_010:PM_2_5][HCST|PM_2_5:NOx][FR|CO:NOx:SO_2:PM_010:PM_2_5][HEM|CO:PCR:PM_2_5:FR][ALBU|PCR:PM_2_5][TFR|HEM:PCR]')

graphviz.plot(dag3,shape = 'ellipse')
```
Esta representa cómo diferentes contaminantes atmosféricos impactan en biomarcadores hematológicos e inflamatorios. En él se observa que NOx, SO₂, PM₁₀ y PM₂.₅ se asocian directamente con la proteína C reactiva (PCR), reflejando su papel como marcadores de inflamación sistémica. El PM₂.₅ y los NOx también influyen en la homocisteína (HCST), vinculada con daño endotelial y riesgo cardiovascular. La frecuencia respiratoria (FR) se ve alterada por la exposición a CO, NOx, SO₂, PM₁₀ y PM₂.₅, lo que condiciona la oxigenación y repercute en la hemoglobina (HEM). Esta última se afecta de forma directa por el CO (formación de carboxihemoglobina), por el aumento de la PCR (anemia inflamatoria), por el PM₂.₅ y por cambios en la función respiratoria. A su vez, la albúmina (ALBU) disminuye en presencia de inflamación (PCR elevada) y por efecto del PM₂.₅, mientras que el receptor de transferrina (TFR) se regula por los niveles de hemoglobina y PCR, integrando el eje de anemia e inflamación. En conjunto, el diagrama sintetiza cómo la exposición a contaminantes se traduce en respuestas inflamatorias y hematológicas interrelacionadas.

### Ajustando los modelos lineales

Ajustamos una GBN para los DAGs:

DAG 1:

creemos que los indicadores más importantes que explorar dentro de la primera DAG son: HEM y PCR, ya que estos son principales indicadores de inflamación en el cuerpo y la hemoglobina es la molecula principal que transporta oxigeno y sangre al todas partes del cuerpo.
```{R}
gbn1_fit = bn.fit(dag, data = continuous_data)
```


Con el primero compararemos los niveles de hemoglobina con las partículas PM_010, porqué? Además de que las partículas PM_010 son nodo padre de la hemoglobina, según los expertos, son el contamiante que más llega a afectar a la hemoglobina. Dicho esto los compararemos:

```{R}
gbn1_fit$HEM
```

```{R}
mod_lm = lm(HEM ~ PM_010, data = data_dags)
coef(mod_lm)
```


```{R}
ggplot(data, aes(x = PM_010, y = HEM)) +
  geom_point(color = "steelblue", alpha = 0.3) +
  geom_smooth(method = lm, se = FALSE, lwd = 2, color = "dodgerblue") +
  labs(x = "PM_010", y = "HEM", title = "") +
  theme_bw() +
  theme(plot.title = element_text(hjust = 0.5, face = "bold", margin = margin(0, 0, 5, 0)),
        axis.title.x = element_text(face = "bold"),
        axis.title.y = element_text(face = "bold", angle = 90))
```
Con el PCR, lo compararemos con el PM_2_5, el cual es uno de los contaminantes que más afecta al PCR, según los expertos, y es peor que el PM_010.

```{R}
gbn1_fit$PCR
```

```{R}
mod_lm1 = lm(PCR ~ PM_2_5, data = data_dags)
coef(mod_lm1)
```


```{R}
ggplot(data, aes(x = PM_2_5, y = PCR)) +
  geom_point(color = "steelblue", alpha = 0.3) +
  geom_smooth(method = lm, se = FALSE, lwd = 2, color = "dodgerblue") +
  labs(x = "PM_2_5", y = "Proteína C reactiva", title = "") +
  theme_bw() +
  theme(plot.title = element_text(hjust = 0.5, face = "bold", margin = margin(0, 0, 5, 0)),
        axis.title.x = element_text(face = "bold"),
        axis.title.y = element_text(face = "bold", angle = 90))
```



DAG 2:

Para el sgundo DAG, estaremos explorando 2 indicadores diferentes que el primer DAG, más no menos importantes, en este caso exploraremos la ferrenina y la albunina. La ferrenina dado NO2 y la albunina dado las partículas PM_2_5, esto porque, según los expertos, son los coantaminates que más llegan a afectar a dichos indicadores sanguineos.
```{R}
gbn2_fit = bn.fit(dag2, data = continuous_data)
```

```{R}
gbn2_fit$FR
```

```{R}
mod_lm2 = lm(FR ~ NOx, data = continuous_data)
coef(mod_lm2)
```

```{R}
ggplot(data, aes(x = NOx, y = FR)) +
  geom_point(color = "steelblue", alpha = 0.3) +
  geom_smooth(method = lm, se = FALSE, lwd = 2, color = "dodgerblue") +
  labs(x = "Dióxido de nitrógeno", y = "Ferrenina", title = "") +
  theme_bw() +
  theme(plot.title = element_text(hjust = 0.5, face = "bold", margin = margin(0, 0, 5, 0)),
        axis.title.x = element_text(face = "bold"),
        axis.title.y = element_text(face = "bold", angle = 90))
```



```{R}
gbn2_fit$ALBU
```


```{R}
mod_lm3 = lm(ALBU ~ PM_2_5, data = continuous_data)
coef(mod_lm3)
```

```{R}
ggplot(data, aes(x = PM_2_5, y = ALBU)) +
  geom_point(color = "steelblue", alpha = 0.3) +
  geom_smooth(method = lm, se = FALSE, lwd = 2, color = "dodgerblue") +
  labs(x = "PM_2_5", y = "Albunina", title = "") +
  theme_bw() +
  theme(plot.title = element_text(hjust = 0.5, face = "bold", margin = margin(0, 0, 5, 0)),
        axis.title.x = element_text(face = "bold"),
        axis.title.y = element_text(face = "bold", angle = 90))
```


DAG 3:
Con el tercer DAG solo exploraremos un indicador: la transferrina. Esto porque esta afectada por la mayoría de contaminantes dado sus padres, lo cuales son indicadores tambíen.
```{R}
gbn3_fit = bn.fit(dag3, data = continuous_data)
```

```{R}
gbn3_fit$TFR
```

```{R}
mod_lm4 = lm(TFR ~ PCR, data = continuous_data)
coef(mod_lm4)
```

```{R}
ggplot(data, aes(x = PCR, y = TFR)) +
  geom_point(color = "steelblue", alpha = 0.3) +
  geom_smooth(method = lm, se = FALSE, lwd = 2, color = "dodgerblue") +
  labs(x = "Proteína C reactiva", y = "Transferrina", title = "") +
  theme_bw() +
  theme(plot.title = element_text(hjust = 0.5, face = "bold", margin = margin(0, 0, 5, 0)),
        axis.title.x = element_text(face = "bold"),
        axis.title.y = element_text(face = "bold", angle = 90))
```

La función de estas comparaciones en todas las DAGs es para explorar si un modelo lineal (GBN) tiene sentido para los datos; como podemos observar, en dichas comparaciones no tuvo tanto sentido hacer un modelo lineal, ya que no explica muy bien los datos y no abarca la mayoría de datos, muchas de estas variables cuentan con outlayers, los cuales se ven excluidos en el modelo. Para corregir esto, un modelo no parámetrico puede ser una buena opción.

# BIC Y AIC de los tres modelos lineales

Modelo 1:

```{R}
score(dag, data = continuous_data, "bic-g")
```


Modelo 2:
```{R}
score(dag2, data = continuous_data, "bic-g")
```

Modelo 3:

```{R}
score(dag3, data = continuous_data, "bic-g")
```

### Mejor GBN con sexo
```{r}
data_sex$S <- factor(data_sex$S, levels = c(1,2))

```

```{R}
dag_sex = model2network('[S][NOx][CO][SO_2][PM_010][PM_2_5][PCR|NOx:SO_2:PM_010:PM_2_5][HCST|PM_2_5:NOx:S][FR|CO:NOx:SO_2:PM_010:PM_2_5:S][HEM|CO:PCR:PM_2_5:FR:S][ALBU|PCR:PM_2_5][TFR|HEM:PCR]')

graphviz.plot(dag_sex,shape = 'ellipse')
```

```{r}
score(dag_sex, data = data_sex, "bic-cg")
score(dag_sex, data = data_sex, "aic-cg")

```



### Queries

Primer query dado por el doctor Diego Gutierrez:
¿Cúal es la probablidad de tener un nivel de 200ng/ml de ferritina en la sangre de un hombre dado que está en un ambiente con 333 µg/m³ de NO2?

Segundo query dado por la doctora María José:
xs


## Conclusiones